臺灣臺南地方法院臺南簡易庭民事判決
111年度南簡字第440號
原      告  王宏琪即大聯盟資產管理顧問社

訴訟代理人  侯信逸律師
            鄭志侖律師
            連彬翰律師
            謝明澂律師
被      告  范芳瑜  
訴訟代理人  陳樹村律師
            張桐嘉律師
上列當事人間請求給付居間報酬事件，經本院於民國111年7月20
日言詞辯論終結，判決如下： 
    主  文
一、被告應給付原告新臺幣85,826元，及自民國111年3月15日起
    至清償日止，按週年利率百分之5計算之利息。
二、原告其餘之訴駁回。
三、訴訟費用新臺幣2,430元，其中新臺幣1,000元由被告負擔，
    餘由原告負擔。
四、本判決原告勝訴部分得假執行。但被告如以新臺幣85,826元
    為原告預供擔保，得免為假執行。
    理  由
一、原告起訴主張：原告於民國110年9月29日與被告范芳瑜，及
    訴外人范揚鎏、范玉珍、鍾美霞(下合稱范芳瑜等4人，分稱
    其名)簽立土地委託銷售契約書(下稱系爭委託銷售契約書)
    ，約定由原告為范芳瑜等4人居間仲介出售附表所示之土地(
    下合稱系爭3筆土地，分稱系爭38-1、38-21、38-20地號土
    地)，居間報酬為成交價百分之4。嗣經原告居間仲介，訴外
    人統合開發股份有限公司(下稱統合公司）於110年11月30日
    與范芳瑜等4人簽立系爭3筆土地及土地上未保存登記建物之
    買賣契約書（下稱系爭買賣契約），買賣總價金為新臺幣(
    下同)2,300萬元，爰依系爭委託銷售契約書請求范芳瑜給付
    居間報酬報酬23萬元【計算式：2,300萬元百分之44人】
    等語。並聲明：范芳瑜應給付原告23萬元，及自起訴狀繕本
    送達翌日起至清償日止，按週年利率百分之5計算之利息；
    願供擔保，請准宣告假執行(見調字卷第13頁)。
二、范芳瑜則以：系爭買賣契約其他約定事項第2條約定：「土
    地共有人如有依法提出優先購買權購買，本買賣契約雙方同
    意無條件解除…」等語，則該約定事項為系爭買賣契約之特
    約且為解除條件。因系爭38-1、38-21地號土地共有人邱垂
    鴻主張依土地法第34條之1規定行使該2筆土地優先購買權，
    則系爭買賣契約因解除條件成就而自始失其效力，系爭買賣
    契約既不存在，依民法第568條規定及最高法院判決意旨，
    原告即不得請求居間報酬。縱原告得請求居間報酬，原告亦
    曾同意居間報酬費用為成交價百分之2，並非百分之4，故原
    告請求23萬元居間報酬無理由等語置辯。並聲明：原告之訴
    及假執行之聲請均駁回(見簡字卷第15頁)。
三、兩造不爭執事項(見簡字卷第66、67頁)：
  ㈠原告於110年9月29日與范芳瑜等4人簽立系爭委託銷售契約書
    ，約定由原告為范芳瑜等4人居間仲介系爭3筆土地。
  ㈡范芳瑜就系爭3筆土地之權利範圍均為125/670。
  ㈢統合公司經原告居間仲介，於110年11月30日與范芳瑜等4人
    簽立系爭買賣契約，買賣總價金為2,300萬元，范芳瑜依其
    應有部分得分配之價金為4,291,311元。
  ㈣系爭買賣契約其他約定事項第2條附有以共有人行使優先承購
    權為解除條件。
  ㈤系爭38-1、38-21地號土地共有人邱垂鴻行使優先承購權。
　㈥統合公司與范芳瑜等4人於111年1月25日簽立解除協議書。
四、兩造爭執事項(見簡字卷第67頁)：
　㈠系爭買賣契約解除條件是否已經成就（即其他約定事項第2條
    的優先承購權是包含系爭3筆土地還是只有系爭38-1、38-21
    的農牧用地）？
　㈡如果解除條件已成就，范芳瑜是否應付仲介費用？應付之數
    額為何？
　㈢如果解除條件未成就，范芳瑜是否應付仲介費？應付之數額
    為何？
五、本院判斷之理由：
　㈠按稱居間者，謂當事人約定，一方為他方報告訂約之機會或
    為訂約之媒介，他方給付報酬之契約；居間人，以契約因其
    報告或媒介而成立者為限，得請求報酬。契約附有停止條件
    者，於該條件成就前，居間人不得請求報酬。民法第565條
    、第568條定有明文。又居間人，以契約因其報告或媒介而
    成立者為限，得請求報酬。契約附有停止條件者，於該條件
    成就前，居間人不得請求報酬，為民法第568條所明定。而
    該條之立法理由為：「查民律草案第759條理由謂居間之報
    酬，俟居間人報告或媒介契約成立後支付，此當然之理，亦
    最協當事人之意思。故契約無效，或契約已成而撤銷者，居
    間人不得請求報酬。至契約雖已成立，而附有停止條件者，
    其停止條件成就前，亦不得請求報酬，蓋停止條件成就，契
    約即不成立也。附有解除條件者，亦可以此類推，無待明文
    規定也」，是如居間人居間成立之契約，事後因成立時已附
    隨之情事，例如撤銷權、解除條件等原因而消滅時，居間人
    應負返還報酬之義務，因訂約時已存在之瑕疵而解除契約者
    ，亦同。然如因契約成立後發生之情事，例如因債務不履行
    之解除或當事人合意解除等原因而消滅時，則不負此義務。
　㈡經查：
　⒈原告與范芳瑜等4人簽立系爭委託銷售契約書(見調字卷第19
    至23頁)，約定由原告為范芳瑜等4人居間銷售系爭3筆土地
    ；統合公司經原告居間仲介，於110年11月30日與范芳瑜等4
    人簽立系爭買賣契約(見調字卷第31至37頁）等節，為兩造
    所不爭執，並有系爭委託銷售契約書、系爭買賣契約在卷可
    佐，堪信為真。　
　⒉系爭買賣契約解除條件未成就：
　⑴按土地法所定土地或建築改良物共有人之優先承購權，目的
    既在減少共有人數，簡化共有物之使用關係，則其第34條之
    1第4項所稱，共有人出賣共有土地或建築改良物之應有部分
    時，他共有人得以同一價格共同或單獨優先承購者，應指他
    共有人於共有人出賣共有土地或建築改良物時，對於該共有
    人有請求以同樣條件訂立買賣契約之權而言(最高法院65年
    台上字第853號判例、85年度台上字第793號、88年度台上字
    第2126號、100年度台再字第46號等判決參照)。再者，土地
    法第34條之1執行要點第10點於106年12月1日修正為：部分
    共有人依本法條第1項規定出賣共有土地或建物時，他共有
    人得以出賣之「同一條件」共同或單獨優先購買。核其立法
    理由明白揭櫫：所謂「同一條件」係指出賣之共有人與他人
    所訂契約或他人承諾之一切條件而言，他共有人行使優先承
    購權，應接受出賣之共有人與他人所訂原買賣契約之一切條
    件(土地法第34條之1執行要點第10點立法理由參照)。則系
    爭38-1、38-21地號土地共有人邱垂鴻，僅對該2筆土地及土
    地上未保存登記建物行使優先承購權乙情，為兩造所不爭執
    ，復有邱垂鴻110年12月13日關西郵局第81號存證信函(見調
    字卷第73頁)在卷可證，依上開說明，邱垂鴻既非接受系爭
    買賣契約同一條件，其優先購買權之行使要非合法。
　⑵又系爭買賣契約其他約定事項第2條記載：土地共有人如有依
    法提出優先購買權購買，本買賣契約雙方同意無條件解除，
    統合公司領回已支付票據；同時本合約更換新甲方【按即買
    方】，依土地法第34條之1規定新甲方承受本合約，依同一
    條件承買及付款(見調字卷第36頁)。而系爭買賣契約承辦地
    政士助理羅玉妹到庭結證稱：系爭不動產買賣契約是我們事
    務所製作的，簽約的時候，每個人都有一份契約書，我們有
    跟當事人說明買賣標的物及各共有人應得的價款，這件買賣
    的出賣人是范芳瑜等4人，但因為劉素貞、邱垂鴻是土地共
    有人，這件是要用土地法34條之1處分整個共有物，不是買
    賣應有部分，所以土地全部共有人都要列為出賣人，通知後
    如果劉素貞、邱垂鴻不買，就會把這2人的價金提存，如果
    這2人要買，就會用優先承買的方式，買賣總價款2,300萬是
    指系爭3筆土地全部。系爭不動產買賣契約其他約定事項第2
    條，我們在簽約的時候，是照文字說明而已，沒有特別說明
    共有人的優先承買是否要系爭3筆土地綁在一起買，當初簽
    約的時候沒有講得很清楚。共有人可不可以只優購其中的某
    筆土地，這不是我們地政士要決定的，我們的程序就是把買
    賣契約整份寄給共有人，如果共有人全部買就沒問題，如果
    他們只要買其中幾筆，那他自己要去法院起訴確認有無優先
    購買權，由法院判定。邱垂鴻曾經發2次存證函給我們事務
    所，第1次存證信函說他要優購系爭38-1、38-21的農牧用地
    ，但是我們認為這樣不是同一條件優購，所以我們沒有跟他
    聯絡，後來他又發了第2次存證信函問我們為什麼都不跟他
    聯絡，我們也沒有回他等語(見簡字卷第151至154頁)。足徵
    統合公司與范芳瑜等4人就系爭買賣契約其他約定事項第2條
    ，並未特別約明以共有人得部分承買為解除條件，則范芳瑜
    主張：共有人邱垂鴻行使系爭38-1、38-21地號土地優先承
    購權，系爭買賣契約解除條件成就等語，亦難憑採。
  ⑶依上，系爭買賣契約之解除條件並未成就，被告應給付居間
    報酬。
  ⒊范芳瑜應付居間報酬數額為85,826元：
　⑴系爭委託銷售契約書固記載：成交時由原告收取成交價百分
    之4服務費報酬(見調字卷第21頁)，惟依兩造不爭執之Line
    對話紀錄，原告111年1月3日在Line上表示：范芳瑜等4人委
    託原告仲介系爭3筆土地出售與統合公司，成交價金2,300萬
    元，居間仲介費為百分之2，特此提出說明(見簡字卷第21頁
    )；證人黃鳳娟到庭結證稱：(簡字卷第21頁)Line上的鳳娟
    就是我，我是范揚鎏的太太，范芳瑜、范揚鎏、范玉珍是兄
    妹，鍾美霞是我們弟媳。我和范揚鎏共用手機，范揚鎏和原
    告聯絡都是用我的手機，系爭3筆土地委託原告仲介，原告
    本來說仲介費要百分之4，就是每個人拿到的買賣價金的百
    分之4，范揚鎏就跟原告喬，原告同意收百分之2，就是范芳
    瑜等4人都是百分之2，范揚鎏跟原告協商仲介費有得到范芳
    瑜、范玉珍、鍾美霞同意等語(見簡字卷第156至157頁)；范
    揚鎏到庭結證稱：范芳瑜介紹原告幫我們仲介土地，我們在
    家裡簽系爭委託銷售契約書，當時簽系爭委託銷售契約的時
    候，我有私底下問原告仲介費多少，原告說百分之2，原告
    說契約雖然寫百分之4，但私下收百分之2，我不知道系爭委
    託銷售契約書為何要寫百分之4，我在系爭委託銷售契約書
    上看到百分之4，我就在Line問原告，要證明仲介費是收百
    分之2，我已經忘記我用Line問原告仲介費的時候，邱垂鴻
    是不是已經發存證信函主張優購權了，仲介費要依照個人拿
    到的買賣價金去計算，像范玉珍，持分比我們少，就算是百
    分之2，范玉珍要給的仲介費也比我們少等語(見簡字卷第15
    9至160頁)。
　⑵況依原告起訴所提出之買賣價金分配計算書(見調字卷第39至
    40頁)，明白記載系爭3筆土地及未保存登記建物若交易成功
    ，范芳瑜等4人及劉素貞、邱垂鴻應給付之居間報酬係按各
    人所得分配買賣價款百分之4計算，並非按人數平均分配，
    而羅玉妹亦結證稱：買賣價金分配計算書是我們事務所製作
    的，只有寄給劉素貞、邱垂鴻，是要告訴他們如果整筆土地
    出售就是這樣分錢，買賣價金分配計算書沒有給范芳瑜等4
    人看過等語(見簡字卷第153頁)，益徵本件因系爭3筆土係依
    土地法第34條之1規定出售全部共有物，故承辦地政士製作
    價金分配計算書亦記載劉素貞、邱垂鴻應按可得分配買賣價
    款百分之4給付居間報酬予原告【縱使劉素貞、邱垂鴻並未
    與原告成立居間契約】，更足證范揚鎏結證稱：原告說系爭
    委託銷售契約書雖然寫報酬百分之4，但私下收百分之2，我
    不知道系爭委託銷售契約書為何要寫百分之4等語為可採，
    即原告意在避免劉素貞、邱垂鴻亦主張按可分配價款百分之
    2計算居間報酬。
　⑶依上，足徵兩造約定的居間報酬為各人可分配買賣價金的百
    分之2。原告雖主張：百分之2仲介費是要以2,300萬元履約
    ，且范芳瑜等4人依約給付報酬，才會以百分之2計算仲介費
    等語(見簡字卷第64頁)，惟未舉證以實其說，尚難憑採。
　　則范芳瑜應給付之居間報酬為85,826元【計算式：可分配買
    賣價款4,291,311元百分之2，元以下四捨五入】，逾此部
    分之請求，則無理由。
　⑷至統合公司與范芳瑜等4人嗣雖於111年1月25日簽立解除協議
    書，合意解除系爭買賣契約，惟參照前開說明，此不因而解
    免范芳瑜應給付居間報酬之義務，附此敘明。
六、綜上，原告依系爭委託銷售契約及居間之法律關係，請求范
    芳瑜給付85,826元，及自起訴狀繕本送達翌日之111年3月15
    日起至清償日止，按週年利率百分之5計算之利息，為有理
    由，應予准許，逾此部分之請求，則無理由。
七、本判決係屬民事訴訟法第427條適用簡易程序所為被告敗訴
    之判決，依同法第389條第1項第3款規定，應依職權宣告假
    執行，並依同法第392條第2項規定，依職權宣告被告如預供
    擔保後，得免為假執行。
八、本件事證已臻明確，兩造其餘攻擊防禦方法及舉證，核與本
    判決之結果不生影響，爰不另為贅論，附此敘明。
九、訴訟費用負擔之依據：民事訴訟法第79條。
中　　華　　民　　國　　111　 年　  8　　 月　  10　　日
                  臺灣臺南地方法院臺南簡易庭
　　　　　　　　　             法    官　王淑惠
以上正本係照原本作成。
如對本判決上訴，須於判決送達後20日內向本院提出上訴狀。
如委任律師提起上訴者，應一併繳納上訴審裁判費。
中　　華　　民　　國　　111 　年　　8　　 月　  11　　日
                               書 記 官  洪凌婷　　　 　　　　　
附表：　　
編號 土地 共有人權利範圍 土地分區 1 新竹縣○○鎮○○○段○○○○段00000地號 范揚鎏670分之125、范芳瑜670分之125、范玉珍670分之95、鍾美霞670分之125、劉素珍67分之20 山坡地保育區丙種建築用地 2 新竹縣○○鎮○○○段○○○○段0000地號 范揚鎏670分之125、范芳瑜670分之125、范玉珍670分之95、鍾美霞670分之125、邱垂鴻67分之20 山坡地保育區農牧用地 3 新竹縣○○鎮○○○段○○○○段00000地號 范揚鎏670分之125、范芳瑜670分之125、范玉珍670分之95、鍾美霞670分之125、邱垂鴻67分之20 山坡地保育區農牧用地